最高法院民事判決　　　　　　九十六年度台上字第二八五一號
上　訴　人　達力實業股份有限公司
法定代理人　戊○○
訴訟代理人　莊柏林律師
　　　　　　劉智園律師
被 上訴 人　甲○○
　　　　　　乙○○
　　　　　　丙○○
　　　　　　丁○○
　　　　　　鄭維宏即求利小吃店
　　　　　　（上列四人共同送達代收人　劉添錫律師）
上列當事人間請求返還無權占有土地等事件，上訴人對於中華民
國九十六年七月三十一日台灣高等法院第二審判決（九十五年度
上字第五０七號），提起上訴，本院判決如下：
    主  文
原判決廢棄，發回台灣高等法院。
    理  由
本件上訴人主張：坐落台北縣土城市○○○段石壁寮小段一四六
之九九號土地（下稱系爭土地）為伊與訴外人呂錫源所共有，其
上建物即台北縣土城市○○○路一三七之七號（下稱系爭建物）
係伊原始建築所有。詎被上訴人甲○○擅自將系爭建物如原判決
附圖（下稱附圖）Ａ所示面積三八四平方公尺、Ｂ所示面積一二
八平方公尺部分出租予被上訴人乙○○，附圖Ｃ所示面積一０八
平方公尺部分出租予被上訴人丙○○，丙○○再轉租予被上訴人
丁○○、鄭維宏經營求利小吃店占有使用。被上訴人均屬無權占
有，伊自得依民法第七百六十七條之規定請求排除，並請求自民
國八十九年四月一日起算按土地法第九十七條、第一百零五條規
定計算相當於租金之不當得利及損害賠償等情，求為命被上訴人
將各占有系爭土地及建物交還伊及其他共有人全體，並連帶給付
之金額，詳如原判決先位聲明(二)、(三)、(四)所示之判決（第一審為
上訴人敗訴後，聲明不服，上訴第二審，於原審另主張若認其非
系爭建物之所有權人，追加備位聲明，求為命被上訴人各自占有
系爭建物遷出，並命甲○○拆除該建物，與其餘被上訴人交還系
爭土地，暨連帶給付之金額，詳如原判決備位聲明(二)(三)(四)所示）
。
被上訴人甲○○則以：伊係系爭建物原始起造人，上訴人向訴外
人康德焜、陳啟福買受土地，並未買受其地上系爭建物，自非該
建物之所有權人。上訴人於買受土地時，已知其地上系爭建物存
在，依最高法院四十八年度台上字第一四五七號判例意旨及民法
第八百七十六條規定，伊就系爭土地有法定地上權，即非無權占
有。又上訴人未與伊協議租金事宜，逕提起本件請求，亦無理由
；被上訴人乙○○、丙○○、丁○○、鄭維宏亦以丁○○為丙○
○之配偶，鄭維宏為求利小吃店登記名義人，均未占有附圖Ｃ所
示部分建物，該小吃店實係丙○○經營占有；系爭建物為甲○○
等人所有，乙○○及丙○○分別向甲○○承租占用，即非無權占
有各等語，資為抗辯。
原審維持第一審所為上訴人敗訴之判決，駁回其上訴及追加之訴
，無非以：系爭土地為上訴人與呂錫源所共有，其上如附圖Ａ、
Ｂ所示部分建物，現為乙○○占有使用，附圖Ｃ所示部分建物為
求利小吃店營業所在地，該小吃店由丙○○經營，甲○○於七十
年申請在系爭土地上建築地上十二層、地下二層之集合住宅，依
七０建字第二二號建築執照背面建築物勘驗紀錄表欄所示七十二
年六月十一日勘驗結果「Ｂ棟（邀月樓）配筋」；系爭土地係於
七十九年六月二十七日自同段一四六之八三號土地分割出來，一
四六之八三號土地於七十二年六月七日自同段一六四之一號土地
分割出來，於七十九年八月十五日陳啟福、康德焜以買賣為原因
，將系爭土地應有部分移轉登記予上訴人，上訴人並未就系爭建
物之租金與甲○○協議等情，為兩造所不爭執，且有土地登記謄
本、不動產買賣契約書、勘驗筆錄及營利事業登記證可稽，並經
調閱台北縣政府七０建字第二二號卷查核屬實，堪信為真。再依
上訴人與陳啟福、康德焜簽訂之不動產買賣契約，並無以系爭建
物為買賣標的，至於契約第九條買賣不動產如係房屋……約定，
乃事先印妥之契約條款，上開買賣標的既非房屋，該條即無適用
之餘地。又一四六之一號土地（系爭土地分割前地號）原由甲○
○等五十七人為起造人，申請在該土地上建築地上十二層、地下
一層之集合住宅二座，自七十年一月二十一日開工迄七十四年八
月十九日止，乙棟屋頂配筋及甲棟地下層配筋業已申報勘驗，有
七０建字第二二號建造執照可稽。復參照七九土使字第九四七號
使用執照申請書所載「原核發執照字號：七０建二二號」、「建
築要項：地下二層至地上十二層」、「開工日期：七十年七月二
十一日」、「竣工日期：七十五年八月五日」，可見七０建字第
二二號建造執照核准興建之建物（含系爭建物）於七十五年八月
五日前已完工，嗣台北縣政府工務局於七十九年七月三十日核發
七九土使字第九四七號使用執照。而依七九土建字第一五一八號
建造執照背面註記，上訴人於八十年四月二十二日變更為起造人
，該項工程尚未動工，嗣於同年八月二十九日完成安全圍籬勘驗
、翌日完成開工放樣勘驗，並無任何工程進度之記載，該建照核
准為地上十二層、地下一層之建物，且無地下二層，而系爭建物
屬未完工之地下二層鋼筋水泥建物等情，足認系爭建物係依七０
建字第二二號建造執照興建之未完成建物。上訴人主張係依七九
土建字第一五一八號建造執照興建云云，即屬無據，要不足採。
且系爭建物係連同已完工之地上十二層、地下二層甲棟（即七九
土使字第九四七號使用執照之建物）合併開發，由地主王財貴、
黃迎福等人提供土地，甲○○代表出資興建，嗣康德焜再向王財
貴、黃迎福等人購買土地，以新地主身分與偉峰建設有限公司（
代表人甲○○）就合建事宜，簽訂合約書第二條已明白記載興建
大樓進度及Ｂ棟歸屬建商等情，有合建房屋契約書及合約書可稽
。是系爭建物取得原地主同意，有基地使用權，且該建物已於七
十五年八月五日以前建築完成，則上訴人於七十九年八月十五日
輾轉自陳啟福、康德焜取得系爭土地所有權，當時即知悉其上系
爭建物已存在，其情形雖與最高法院四十八年台上字第一四五七
號判例所稱「房屋及土地同屬一人」未盡相同，然尋繹上開判例
意旨，乃側重於房屋所有權與基地利用權一體化之體現，並基於
房屋既得使用權保護原則之考量，進一步肯認基地使用權不因基
地物權之變動而受影響，藉以調和土地與建物之利用關係。是系
爭建物所有人甲○○等五十七人對土地所有人已取得基地利用權
，自不因土地出賣他人而受影響。本件類推適用上開判例，應推
斷上訴人同意甲○○等五十七人繼續使用系爭土地，其使用期間
存有租賃關係。是甲○○辯稱其係有權使用系爭土地，即為可採
。上訴人另主張丁○○、鄭維宏現占有附圖Ｃ所示建物經營小吃
店云云，為丁○○、鄭維宏所否認，上訴人又未舉證以實其說，
自難採信。綜上，甲○○係系爭建物之共有人，有權使用系爭土
地，乙○○、丙○○向甲○○承租使用附圖Ａ、Ｂ、Ｃ所示部分
建物及土地，即屬有權占有；丁○○、鄭維宏並無占有附圖Ｃ所
示部分建物，則上訴人依民法第七百六十七條規定，並按土地法
第九十七條、第一百零五條規定計算相當於租金之不當得利及損
害賠償，請求被上訴人給付詳如原判決先位聲明、備位聲明(二)、
(三)、(四)所示，均無理由，不應准許等詞，為其判斷之基礎。
按主管機關核發建造執照所載之起造人，僅為聲請核發建造執照
之人而已，未辦理建物第一次所有權以前，房屋所有權屬於出資
興建之原始建築人，非謂建造執照所載之起造人，必為興建建物
而原始取得其所有權之人。本件原審徒以被上訴人甲○○等五十
七人為起造人，申請在系爭土地（分割前為一四六之一號）上建
築地上十二層、地下一層之集合住宅二座，有七０建字第二二號
建造執照在案，系爭建物係依七０建字第二二號建造執照興建之
未完成建物，即認甲○○為系爭建物之共有人，自嫌速斷。且原
審先謂甲○○於七十年申請在系爭土地上建築地上十二層、地下
二層之集合住宅（見原判決第五頁第二０行至第二一行）；復謂
一四六之一號土地（即系爭土地分割前地號）原由甲○○等五十
七人為起造人，申請在上開土地建築地上十二層、地下一層之集
合住宅二座（見原判決第七頁第二三行至第二五行），其理由不
無矛盾。又卷附建造執照變更設計審查表之「綜合審查」欄載明
「本案原核准為甲、乙兩棟，此次辦理變更設計將甲棟刪除（已
施工部分現況業經拆除）……」等語（見原審卷第一四０頁），
即明示甲（Ｂ）棟已施工部分業經拆除；七十九年十一月二十七
日台北縣政府工務局建管課林松熙召集該局水利課邱肆齡、都計
課葉龍文、農業局水保課林英權等人會勘系爭土地，結果：該基
地建築物配置圖位置平坦，有會勘紀錄可稽（見原審卷第一四一
頁），似認系爭土地上無任何建築物。且甲○○於七十九年四月
三十日就系爭土地上建物之設計費及監造費簽具請款單，末載陳
啟福請上訴人公司陳董事長隆吉先行墊付，有甲○○簽具請款單
、收據可稽（見原審卷第一０二頁、第一０三頁），於此情形，
上訴人主張系爭建物係伊公司建造，因原始建築而取得其所有云
云（見原審卷第九七頁），尚非全然無據。原審未詳查審認，遽
以上開理由，為上訴人不利之判斷，亦有未合。次按最高法院四
十八年台上字第一四五七號判例固謂土地與房屋同屬一人，而將
土地及房屋分開同時或先後出賣，其間雖無地上權設定，然除有
特別情事，可解釋為當事人之真意，限於賣屋而無基地之使用外
，均應推斷土地承買人默許房屋承買人繼續使用土地。惟同院五
十七年台上字第一三○三號判例亦謂民法第八百七十六條第一項
之法定地上權，須以該建築物於土地設定抵押時業已存在，並具
相當之經濟價值為要件。是適用最高法院四十八年台上字第一四
五七號判例，除房屋與土地須同屬一人外，尚須以房屋具有相當
之價值為必要，否則非但有害基地之利用，對社會經濟亦屬無益
。查原審既認定系爭土地係上訴人輾轉自陳啟福、康德焜取得應
有部分，與呂錫源共有，其地上建物即系爭建物為甲○○等五十
七人所共有，則系爭建物與系爭土地非屬同一人。乃原審疏未注
意及此，且未查明系爭建物之價值？是否具相當之經濟價值？遽
認甲○○援引最高法院四十八年台上字第一四五七號判例及民法
第八百七十六條第一項之規定抗辯其有權使用系爭土地云云為可
採，進而為上訴人敗訴之判決，亦有判決不備理由之違法。末查
上訴人於第一審主張丁○○、鄭維宏占有附圖Ｃ所示建物經營小
吃店云云，並提出台北縣政府營利事業登記證及登記公示資料各
一份為證（見一審卷第四九頁、第五八頁、第五九頁），原審竟
謂上訴人就此主張未舉證以實其說，核與卷內證據資料不符，難
謂無認定事實不憑證據之違法。上訴論旨，指摘原判決不當，求
予廢棄，非無理由。
據上論結，本件上訴為有理由。依民事訴訟法第四百七十七條第
一項、第四百七十八條第二項，判決如主文。
中　　華　　民　　國　九十六　年　 十二 　月   二十   日
                      最高法院民事第五庭
                          審判長法官  劉　延　村
                                法官  許　澍　林
                                法官  黃　秀　得
                                法官  李　寶　堂
                                法官  童　有　德
      本件正本證明與原本無異
                                      書  記  官
中　　華　　民　　國　九十七　年  　一    月　　四　　日
                                                 H
